【裁判字號】    91,訴,2609
【裁判日期】    920508
【裁判案由】    清償借款
【裁判全文】
臺灣高雄地方法院民事判決  九十一年度訴字第二六○九號
    原      告  甲○○
    訴訟代理人  高志明  律師
    送達代收人  蔡財旺  律師
    被      告  揚豐營造有限公司
    法定代理人  乙○○
    訴訟代理人  丙○○
                丁○○
右當事人間請求清償借款事件，本院判決如左：
    主      文
被告應給付原告新台幣貳佰捌拾萬元，及自民國九十一年六月二十日起至清償日止，
按週年利率百分之五計算之利息。
訴訟費用由被告負擔。
本判決於原告以新台幣玖拾參萬肆仟元供擔保後得假執行。但被告如於假執行程序實
施前以新台幣貳佰捌拾萬元為原告預供擔保，得免為假執行。
    事實及理由
一、原告主張：被告為給付施作訴外人新亞建設開發股份有限公司（下稱新亞建設公
    司）所承包之南二高第Ｃ三八六潮州系統交流道及東港溪河川橋工程之押標金，
    乃向原告借款新台幣（下同）二百八十萬元（下稱系爭款項），被告於民國八十
    九年五月二十二日於泛亞商業銀行南屯分行（下稱泛亞銀行）開立帳號0000
    00000000號之定期存款帳戶（下稱系爭定存帳戶），原告於當日再將該
    銀行帳號000000000000號帳戶存款二百八十萬元匯入系爭定存帳戶
    ，由被告轉設為定期存款單並交付新亞建設公司作為押標金之用，兩造約定以上
    開工程預定完工日即九十年五月二十二日為清償期，惟被告屆期仍未返還借款，
    屢經原告催討均未獲置理，原告始知被告因上開工程未能完工，致押標金被沒收
    ，為此，爰依消費借貸之法律關係提起本件訴訟等語。於本院聲明：除供擔保金
    額外，其餘如主文所示。
二、被告則以：被告雖受有原告給付之二百八十萬元，但並非基於借貸之法律關係取
    得，借款人係訴外人蔡明輝，被告與訴外人蔡明輝合作承包上開工程，約定訴外
    人蔡明輝應給付被告系爭款項，訴外人蔡明輝因此向原告借貸與被告無關，況兩
    造素不相識，從未有何金錢往來之情事，原告要無可能貸與如此龐大之金額，被
    告取得系爭款項乃訴外人蔡明輝為履行其與被告之約定，原告應就消費借貸關係
    負舉證責任，又原告從訴外人蔡明輝手中取走被告開立系爭定存帳戶之存摺、印
    章而自行轉帳，衡情原告若真有借貸系爭款項予被告，被告不可能全然放任原告
    自行扣取，且會要求被告出具收據為是，是原告所為未經被告同意，不能證明被
    告有按約月支付利息之事等語置辯。於本院聲明：(一)原告之訴及假執行之聲請均
    駁回。(二)如受不利之判決，願供擔保請准免為假執行。
三、原告主張被告於八十九年五月二十二日於泛亞銀行開立系爭定存帳戶，由原告自
    該銀行帳號000000000000號之帳戶將二百八十萬元匯入系爭定存帳
    戶，被告再轉設為定期存款單以作為新亞建設公司押標金之用之事實，業據提出
    泛亞銀行活期儲蓄存款取款憑條、存摺節本、開戶資料登錄單各一份為證，且為
    被告所不爭執，堪信為真實，惟被告另以前詞置辯，故本件爭點厥為兩造間是否
    有消費借貸關係？經查：
  （一）按稱消費借貸者，謂當事人一方移轉金錢或其他代替物之所有權於他方，而
        約定他方以種類、品質、數量相同之物返還之契約，民法第四百七十四條第
        一項定有明文。又消費借貸因金錢或其他代替物之交付而生效力，固為修正
        前民法第四百七十五條所明定（修正後已刪除該條規定），但所謂「交付」
        ，原不以現實交付為限，倘貸與人已依轉帳方式，將貸款撥入借用人之銀行
        帳戶內以代交付者，自仍發生與現實交付同等之效力（最高法院九十年度台
        上字第二０三七號判決意旨可資參照）。經查，原告主張已將系爭款項匯入
        被告所開立之系爭定存帳戶乙節，既為被告所不爭執，則堪認被告對於系爭
        款項具有實際上之管領力，原告已完成借款之交付，至被告事後如何就系爭
        定存帳戶為管理運用，均無礙於原告已完成交付借款之事實。
  （二）被告辯稱：原告自訴外人蔡明輝處取走被告於泛亞銀行之存摺、印章而自行
        轉帳，被告未同意原告扣取存款以支付利息云云。經查，被告於本院準備程
        序中自承系爭定存帳戶係被告法定代理人乙○○親自到銀行開立等語在卷（
        見本院九十一年十二月十一日準備程序筆錄），可見被告開戶用之公司大小
        章係由法定代理人乙○○所持有，又被告既不爭執原告所持有之被告公司大
        小章為真正，則倘原告未經被告法定代理人之同意，如何能取得公司大小章
        ？益徵原告主張被告法定代理人乙○○於開完戶後，將公司大小章交給伊一
        情為真，另本院依職權向泛亞銀行調取被告於該行開立之活期存款帳戶（帳
        號000000000000號）往來明細，其上顯示：該帳戶(一)於八十九
        年六月二十二日及七月二十四日各匯入一筆定期存款利息一萬一千一百三十
        一元，於八十九年八月一日轉帳匯出二萬三千元（餘額二百六十二元）；(二)
        於八十九年八月二十二日匯入定期存款利息一萬一千一百三十一元、九月四
        日匯入定期存款利息七千四百三十九元、九月二十二日匯入定期存款利息一
        萬一千一百三十一元，於九月三十日轉帳匯出二萬九千元（餘額九百六十三
        元）；(三)於十月四日匯入定期存款利息七千四百三十九元、十月二十五日匯
        入定期存款利息一萬一千一百三十一元，於十一月一日轉帳匯出一萬八千五
        百七十元（餘額九百六十三元）；(四)於十一月四日匯入定期存款利息七千四
        百三十九元、十一月二十二日匯入定期存款利息一萬一千一百三十一元、十
        二月四日匯入定期存款利息七千四百三十九元，同日轉帳匯出一萬九千六百
        元（餘額七千四百五十八元）；(五)於十二月二十二日匯入定期存款利息一萬
        一千一百三十一元，十二月二十九日轉帳匯出一萬八千五百八十九元（餘額
        零元）；(六)於九十年一月四日匯入定期存款利息七千四百三十九元、一月二
        十九日匯入定期存款利息一萬一千一百三十一元，於二月一日轉帳匯出一萬
        八千元（餘額五百七十元）；(七)於二月五日匯入定期存款利息七千四百三十
        九元、二月二十二日匯入定期存款利息一萬一千一百三十一元，三月二日轉
        帳匯出一萬九千元（餘額一百四十元）；(八)於三月五日匯入定期存款利息七
        千四百三十九元、三月二十二日匯入定期存款利息一萬一千一百三十一元，
        四月二十二日轉帳匯出一萬八千七百元（餘額十元）；(九)於四月四日匯入定
        期存款利息七千四百三十九元、四月二十三日匯入定期存款利息一萬一千一
        百三十一元，於五月二日轉帳匯出一萬八千五百八十元（餘額零元）；(十)於
        五月四日匯入定期存款利息七千四百三十九元、五月二十二日匯入定期存款
        利息一萬一千一百三十一元，六月一日轉帳匯出一萬八千六百元（餘額四十
        九元）；(十一)於六月四日匯入定期存款利息七千四百三十九元，於七月二日轉
        帳匯出七千四百元（餘額八十八元）；(十二)於七月四日匯入定期存款利息七千
        四百三十九元，於七月三十一日轉帳匯出七千五百元（餘額二十七元）；(十三)
        於八月六日匯入定期存款利息七千四百三十九元，九月三日轉帳匯出七千四
        百元（餘額六十六元）；(十四)於九月四日匯入定期存款利息七千四百三十九元
        ，十月二十九日轉帳匯出二萬六千元（餘額三百七十九元）等情，有泛亞銀
        行南屯分行九十一年十一月八日泛屯發字第一九二二號函暨所附往來明細一
        份可參，核與原告所提出之存摺（帳號：000000000000號）明
        細資料相符，再觀之該活期帳戶自八十九年五月二十二日開戶，至九十年十
        一月二十一日銷戶，期間長達一年半主要均作為利息轉入之用，被告對於該
        帳戶每於存入定期存款利息後再匯出之情，自難諉為不知，復無反對之意思
        表示，是原告主張兩造約定以該帳戶定期匯入之存款利息作為系爭借款之利
        息一情，堪信為真，此與一般借款均有付息之常情亦屬相符，足認兩造間有
        借款之合意，且此合意不以書面為必要。從而，原告既已證明交付借款之事
        實及兩造借款之合意，則自應認其已就消費借貸關係存在於兩造間之事實盡
        舉證責任，而被告固不否認系爭款項交付之原因關係為消費借貸契約，僅辯
        稱：係訴外人蔡明輝向原告借款，並非伊向原告借款云云，是被告自應就此
        有利於己之事實負舉證責任，然其既未能舉證以實其說，則其所辯即不足採
        取。
四、次按清償期，除法律另有規定或契約另有訂定，或得依債之性質或其他情形決定
    者外，債權人得隨時請求清償，債務人亦得隨時為清償，民法第三百十五條定有
    明文。準此，兩造如未約定清償期，債權人得隨時請求清償。承上所述，原告既
    已證明交付借款之事實及兩造借款之合意，則自應認其已就消費借貸關係存在於
    兩造間之事實盡舉證責任，而被告辯稱借款人係訴外人蔡明輝云云，則其應對此
    有利於己之事實負舉證責任，惟被告既無法舉證以實其說，則其所為之辯解即非
    可採，是兩造間之消費借貸契約業已成立，原告主張約定借款期限一年，雖為被
    告所否認，原告亦未能就此舉證以實其說，然揆諸前開規定，原告仍得隨時請求
    清償，從而，原告依消費借貸之法律關係，請求被告給付二百八十萬元及自支付
    命令送達之翌日即九十一年六月二十日起至清償日止，按週年百分之五計算之法
    定遲延利息，依法即無不合，應予准許。又兩造均陳明願供擔保，請准宣告假執
    行或免為假執行，經核均無不合，爰分別酌定如主文所示之擔保金額，併予准許
    。
五、據上論結，本件原告之訴為有理由，依民事訴訟法第七十八條、第三百九十條第
    二項、第三百九十二條，判決如主文。
中      華      民      國    九十二    年      五      月      八      日
                              臺灣高雄地方法院民事第五庭
~B審判長法官  黃蕙芳
~B      法官  黃宏欽
~B      法官  鍾素鳳
右為正本係照原本作成。
如不服本判決，應於送達後廿日內，向本院提出上訴狀並表明上訴理由，如於本判決
宣示後送達前提起上訴者，應於判決送達後十日內補提上訴理由書（須附繕本）。
中      華      民      國    九十二    年      五      月      八      日
~B法院書記官  黃麗緞


司法院資訊處製作；財團法人民間司法改革基金會備份。
